【裁判字號】    99,台上,2507
【裁判日期】    990429
【裁判案由】    妨害性自主
【裁判全文】
最高法院刑事判決            九十九年度台上字第二五０七號
上  訴  人  甲○○
選任辯護人  溫光雄律師
上列上訴人因妨害性自主案件，不服台灣高等法院中華民國九十
七年四月三日第二審判決（九十六年度上訴字第五一二九號，起
訴案號：台灣板橋地方法院檢察署九十六年度偵字第一五０二七
號），提起上訴，本院判決如下：
    主  文
上訴駁回。
    理  由
按刑事訴訟法第三百七十七條規定，上訴於第三審法院，非以判
決違背法令為理由，不得為之。是提起第三審上訴，應以原判決
違背法令為理由，係屬法定要件。如果上訴理由書狀並未依據卷
內訴訟資料，具體指摘原判決不適用何種法則或如何適用不當，
或所指摘原判決違法情事，顯與法律規定得為第三審上訴理由之
違法情形，不相適合時，均應認其上訴為違背法律上之程式，予
以駁回。本件上訴人甲○○上訴意旨略以：(一)上訴人於第一審表
明：Ａ女（民國八十年七月間生，年籍姓名及住所均詳卷）及Ａ
女之父（代號00000000Ａ，年籍姓名及住所均詳卷，下稱Ａ父）
之指訴無證據能力及證明力。於原審準備程序中，雖筆錄記載：
「證據能力沒意見，但是沒有證明力。」均係主張刑事訴訟法第
一百五十九條第一項之辯護權，詎原判決竟將上開卷證資料悉予
抹煞，指上訴人、辯護人未於第一、二審言詞辯論終結前聲明異
議，自有判決不適用法則或適用不當之違法。又上開筆錄係法官
針對Ａ女警詢以外其他經依法具結之證述而詢問辯護人，雖因刑
事訴訟法第一百五十九條之一第二項之規定，及Ａ女於偵查中已
對上訴人為有利之證述，故對上開證據能力沒有意見，但亦明確
表明其證述無證明力，自難解為上訴人同意以Ａ女對上訴人不利
之陳述作為認定上訴人犯罪之證據。(二)上訴人當日在網咖與Ａ女
聊天，到網咖時段快結束時，Ａ女留下手機號碼，改用手機聊天
，聊後幾分鐘，Ａ女說要上班就結束；並無Ａ女失業而上訴人表
示要為其介紹工作等語，更無因此而告知上訴人年齡之事。依Ａ
女在第一審詰問時所述，足證Ａ女當日係因上訴人網咖時間快到
了而留手機號碼給上訴人，Ａ女於警詢供稱是為了要上訴人幫忙
找工作云云，即非真實。Ａ女於第一審亦自承，後來因要趕去上
班就結束聊天，足證Ａ女在警詢供稱：「我在即時通裡說到我被
辭職了，上訴人就說要介紹工作給我」云云，為不實之謊言。乃
原判決不採對上訴人有利之證據，憑空認定上訴人明知而犯罪，
有判決不適用法則之違法。(三)本件第一審辯護人屢次請求調取Ａ
女病歷資料，上訴人於原審亦為相同請求，並述明待證事實為：
查明Ａ女就診時之向醫師主訴症狀及罹病之相關過程為何，是病
歷之記載足以反證Ａ女指控係因與上訴人發生性關係為罹病之原
因並非真實；且依愛文婦產科函文，足見Ａ女係於九十六年六月
二日起始以怠性膀胱炎及陰道炎至該院診治；此與Ａ父所指係Ａ
女與上訴人發生性行為即同年五月十六日後五天，覺得陰道不舒
服而經常到婦產科治療云云不符。依Ａ父所言，Ａ女應係五月二
十一日起就去婦產科治療始合情理，而依上開愛文婦產科檢送原
審之簡要說明，求診時間距離兩造發生關係已達十六、七日以上
；上訴人復經○○醫院檢查證明並無淋病，足見Ａ女之感染淋病
係與他人性交而感染，與上訴人無涉；由此足見Ａ女於警、偵之
指述決非事實。則原審為釐清案情，自應依性侵害防治法第十六
條第四項予以詰問其與上訴人以外之人之性經驗證據，判斷Ａ女
證述之真偽，以為判斷事實之基礎，原判決未加查明。均有判決
不適用法則之違法。(四)依勘驗警詢錄音帶結果，警方詢問及Ａ女
之回答，均未明確指明Ａ女為十五歲，警詢筆錄之記載顯與Ａ女
之陳述不符，此部分筆錄之記載依法本不得作為證據，乃公訴人
未遑詳查，仍於起訴書內證據清單引用之，而認定上訴人明知Ａ
女為十四歲以上未滿十六歲之女子與之性交云云，自有判決不適
用法則情形。退步言之，如以上揭條文之規定係針對上訴人所為
規定，不能類推適用，惟筆錄與陳述不符，即有重大瑕疵，原審
採為證據，則其自由判斷之職權行使，即不得謂非逾越範圍，而
有適用法則不當之違法。(五)原判決於事實欄似已直接認定Ａ女之
感染淋病係上訴人所為；惟上訴人經○○醫院證明並無淋病，則
上訴人對於Ａ女之染病確無因果關係，原判決事實欄之記載顯呈
矛盾；且對於上述所列各項有利於上訴人之證據不予採取，亦未
說明不予採取之理由，自有判決不載理由之違法云云。惟查原判
決依憑上訴人於警詢、偵查時之部分自白，證人Ａ女之證言，Ａ
女之真實姓名年齡對照表，○○診所之函文，財團法人佛教○○
綜合醫院○○分院九十六年九月十七日○○醫文字第九六一０二
七號函及所附之病情說明書等證據，資以認定上訴人有原判決事
實欄所記載之犯罪事實，因而撤銷第一審諭知上訴人無罪之判決
，改判論處上訴人對於十四歲以上未滿十六歲之女子為性交罪刑
（處有期徒刑十月），已詳述其依憑之證據及認定之理由。對於
上訴人矢口否認與Ａ女為性交行為時，知悉Ａ女為十四歲以上未
滿十六歲之女子，辯稱：Ａ女自始均稱伊剛滿十八歲，伊因在網
路上認識Ａ女，對網友身分很敏感，故會特別注意網友之年齡，
但Ａ女發育很好，伊才沒有懷疑云云。經綜合調查證據之結果，
認不可採，已在判決內詳予指駁，並說明其理由。原判決所為論
述，核與卷證資料相符，從形式上觀察，並無違背法令之情形。
按採證認事、證據之取捨及證據證明力之判斷，俱屬事實審法院
之職權，苟無違背證據法則，自不能指為違法。且：（一）、上
訴人及其原審選任辯護人於原審九十六年十二月二十四日行準備
程序時，就受命法官所詢：對被害人Ａ女之證述，證據能力，有
無爭執？均答稱：證據能力沒有意見，但是沒有證明力等語。於
原審九十七年三月十三日審理期日，就審判長詢問：對本案證據
之證據能力，有何意見？均答稱：同準備程序所述等語（以上見
原審卷第三五頁正面、一四六頁背面）。顯見上訴人於原審對證
人Ａ女審判外之陳述，已不爭執其證據能力。原判決援引刑事訴
訟法第一百五十九條之五第一項、第二項之規定，於理由內說明
：Ａ女於審判外之陳述，有證據能力，自無不合，並無採證違法
情形。又原判決並未引用Ａ女之父所為陳述為本件上訴人論罪之
依據，上訴意旨(一)所指，並非依據卷內訴訟資料執為指摘，非合
法之第三審上訴理由。（二）、上訴人就其於九十六年五月十六
日凌晨與Ａ女性交二次之情並不否認，關於其明知Ａ女為十四歲
以上未滿十六歲之女子仍與之性交乙節，原判決係依憑Ａ女於警
詢、偵查、第一審及原審之證述，說明：Ａ女為上開證述時，時
而稱其係告知上訴人伊十五歲云云，或陳述其告訴上訴人伊未滿
十六歲云云，用語雖略有不同，惟其所述之內容並無二致，自不
能因其用語些有不一即謂所證不實。再證人Ａ女與上訴人係於網
路上聊天時認識，彼此首次網上見面，相互交換個人基本資料或
告知年齡等情，應屬常情。再Ａ女案發時僅與上訴人第二次見面
，彼此間毫無感情基礎，若謂其向上訴人謊稱已滿十八歲僅係為
與上訴人上賓館為性交行為，實與常情不符。因認上訴人所辯不
知Ａ女未滿十六歲云云，並不可採等情。原判決就上訴人如何知
悉案發時Ａ女係未滿十六歲之女子之情，已詳述所憑之依據及理
由，且原判決並非單憑Ａ女於警詢時之陳述而為上開認定，是縱
Ａ女之警詢筆錄，有如上訴人所指之瑕疵，然本件除去此部分證
據，綜合案內其他所有之證據，仍應為同一事實之認定，並不影
響於原判決之主旨，自不能認原判決違背法令。（三）、上訴人
之原審辯護人請求調閱Ａ女於○○診所全部病歷，欲證明Ａ女上
開指控不實乙節，原判決理由亦說明：Ａ女雖指訴與上訴人為性
交行為後即感染性病云云，然上訴人於案發後曾赴醫院檢查，初
步排除淋病或一般細菌感染，惟此僅能證明Ａ女感染性病或非出
於與上訴人之性交行為，並不能因此而反推Ａ女所言有告知上訴
人未滿十六歲之詞並非實在等情，因認辯護人上開請求，核無必
要。原判決已說明無調閱Ａ女病歷資料之理由，核無上訴意旨(三)
所指判決不適用法則之情形。又原判決事實欄記載：Ａ女因下體
搔癢不適，屢屢就醫，為Ａ女之父發現上情，乃報警究辦等語，
並未認定Ａ女之感染淋病係上訴人所為，上訴意旨(五)指原判決事
實記載矛盾，判決不載理由云云，顯非依據卷內訴訟資料執為指
摘。上訴人上訴意旨，核係對原審取捨證據與自由判斷證據證明
力之職權行使及原判決理由已經說明之事項，或就與犯罪構成事
實無關之枝節問題，或就不影響於判決本旨事項再為事實上之爭
辯，徒以自己之說詞，泛指其為違法，並為單純事實上之爭執，
皆非適法之第三審上訴理由，其上訴違背法律上之程式，應予駁
回。
據上論結，應依刑事訴訟法第三百九十五條前段，判決如主文。
中    華    民    國  九十九  年    四    月  二十九  日
                      最高法院刑事第二庭
                          審判長法官  莊  登  照
                                法官  陳  世  淙
                                法官  徐  昌  錦
                                法官  許  錦  印
                                法官  林  立  華
本件正本證明與原本無異
                                      書  記  官
中    華    民    國  九十九  年    五    月    三    日
                                                      K

司法院資訊處製作；財團法人民間司法改革基金會備份。
